最　高　行　政　法　院　判　決
　　　　　　　　　　　　　　　　　　 96年度判字第00069號
上　訴　人　全興油封企業股份有限公司
代　表　人　甲○○
訴訟代理人　黃文玲律師
被 上訴 人　經濟部智慧財產局
代　表　人　乙○○
參　加　人　日商‧日本特殊陶業股份有限公司
代　表　人　丙○○○
訴訟代理人　林志剛律師
　　　　　　楊憲祖律師
　　　　　　黃闡億律師
上列當事人間因商標異議事件，上訴人對於中華民國94年5月5日
臺北高等行政法院93年度訴字第467號判決，提起上訴。本院判
決如下：
　　主  文
上訴駁回。
上訴審訴訟費用由上訴人負擔。
　　理  由
一、本件上訴人主張：(一)、本件上訴人於民國88年12月31日以「
    PIANTK」商標（下稱系爭商標，如附圖一）作為其註冊第
    932757號商標之聯合商標，指定使用於當時商標法施行細則
    第49條所定商品及服務分類表第17類之橡膠、塑膠製油封、
    墊圈、墊片、襯墊、封環、護油圈商品，向被上訴人申請註
    冊，經被上訴人審查准列為審定第936582號聯合商標。按被
    上訴人於92年8月8日所作之本件原處分（92年8月8日中台異
    字第920576號），乃係針對關係人於91年間所提起之商標異
    議程序所為之異議審定處分。被上訴人作成審定處分時之商
    標法第90條規定：「本法中華民國92年4月29日修正施行前
    ，已提出異議，尚未異議審定之案件，以本法修正施行前及
    本法修正施行後之規定均為違法事由為限，始撤銷其註冊；
    其程序依修正後之規定辦理。」依此規定，被上訴人作成本
    件審定處分時，系爭商標必須同時違反關係人提出異議當時
    之商標法規定以及被上訴人作成本件審定處分當時之商標法
    規定，被上訴人始得撤銷系爭商標之註冊。次按關係人以上
    訴人之系爭商標違反商標法第37條第7、12、13及14款等規
    定，對系爭商標提起異議，嗣後被上訴人之本件原處分及其
    後經濟部之訴願決定皆以上訴人之系爭商標違反商標法第37
    條第12款之規定，認為關係人之異議有理由，應將上訴人之
    系爭商標註冊撤銷。惟查，關係人對系爭商標提起異議時之
    商標法第37條第12款乃規定「相同或近似於他人同一商品或
    類似商品之註冊商標者。」嗣商標法於92年5月28日修正時
    ，已將前揭商標法第37條第12款之規定挪置於第23條第13款
    ，修正後之該款規定已改訂為「相同或近似於他人同一或類
    似商品或服務之註冊商標或申請在先之商標，有致相關消費
    者混淆誤認之虞者。」在舊有條文規定之構成要件外，再加
    上「有致相關消費者混淆誤認之虞者」之構成要件。是依前
    揭被上訴人作成本件審定處分時之商標法第90條之規定，並
    綜合前揭91年5月29日舊商標法第37條第12款規定以及92年5
    月28日之現行商標法第23條第13款規定，系爭商標必係「相
    同或近似於他人同一商品或類似商品之註冊商標」並且「有
    致相關消費者混淆誤認之虞」之情形時，被上訴人始得作出
    撤銷系爭商標註冊之行政處分，是系爭商標是否「有致相關
    消費者混淆誤認之虞」亦係本案之審查要件。詎原判決竟謂
    「系爭商標與據爭商標指定使用之商品種類既同一或類似，
    即有系爭商標異議審定時商標法第37條第12款之適用，並毋
    庸再審究使用於同一或類似商品是否有致混淆誤認之虞，上
    訴人主張．．．該類商品要屬專業性商品，從事該專業性商
    品製造之廠商數量並非甚多，購買該類商品之消費者亦多為
    專業人士，購買該類商品時會施以較高之注意，難有混淆誤
    認之可能云云，並不足作為有利上訴人判斷之論據。」顯就
    被上訴人作成本件審定處分時之商標法第90條規定暨同法第
    23條第13款所規定「有致相關消費者混淆誤認之虞者」之要
    件恝置不論，顯有判決不適用法規或適用不當者之違背法令
    。原判決就系爭商標與據爭商標為何具備「有致相關消費者
    混淆誤認之虞者」之要件，全然未經判斷，即驟認系爭商標
    之註冊應予撤銷，乃有判決不備理由之違背法令。(二)、縱認
    上訴人早已知悉據爭之「NTK」商標，並以據爭商標圖樣之
    外文「NTK」單純附加「PIA」形成系爭商標，此乃上訴人創
    作系爭商標之內部形成意思而已，外界不得而知，此並不當
    然造成「商品購買人與據爭商標產生同一產製主體或系列商
    標之聯想．．．產生混同誤認之虞」之情形。亦即上訴人創
    作系爭商標之內部意思，與商品購買人是否產生混同誤認之
    虞，兩者全然不具因果關係，原判決之認定已違反論理法則
    與經驗法則。原判決對於系爭商標與據爭商標究竟有何相同
    或近似之處，實以未予闡明，亦未論述系爭商標為何易使商
    品購買人與據爭商標產生同一產製主體或系列商標之聯想進
    而產生混同誤認之虞，是其遽認兩商標構成近似商標之判斷
    ，乃有判決不備理由之違背法令。為此，請撤銷訴願決定及
    原處分。
二、被上訴人未提出答辯狀。
三、參加人參加意旨略謂：(一)、被上訴人中台異字第G00000000
    號商標異議審定書，係於民國92年8月8日作成；現行商標法
    雖於92年5日28日修正公布，惟依同法第94條「本法自公布
    日起六個月後施行」之規定，現行商標法係於92年11月28日
    起施行。因此，原處分作成當時，現行商標法尚未施行，自
    無適用現行商標法第90條「本法中華民國92年4月29日修正
    施行前，已提出異議，尚未異議審定之案件，以本法修正施
    行前及本法修正施行後之規定均為違法事由為限，始撤銷其
    註冊；其程序依修正後之規定辦理」規定之餘地。而依被上
    訴人作成原處分當時商標法（即91年5月29日修正公布之商
    標法）第77條之1第1款之規定：「商標異議案件適用異議審
    定時之規定」，本件商標異議事件應適用原處分作成時之商
    標法（即91年5月29日修正公布之商標法）之規定，並無現
    行商標法第90條、第23條第1項第13款等之適用，要無疑義
    。如上說明，原審法院以系爭商標違反原處分作成時之商標
    法（即91年5月29日修正公布之商標法）第37條第12款「商
    標圖樣相同或近似於他人同一商品或類似商品之註冊商標者
    ，不得申請註冊」之規定而為駁回上訴人之訴，並無違誤，
    上訴人顯然忽視現行商標法之施行日期而為前述主張，其主
    張並不足採，至為顯然。(二)、原判決認定兩造商標構成近似
    ：系爭商標圖樣係由單純外文「PIANTK」所構成，與據爭
    之第131111號「NTK」商標相較，二者均有完全相同之「NTK
    」三英文字母，雖然系爭商標之外文字首尚有「PIA」三字
    母，但其整體外文「PIANTK 」並不具特定意義；上訴人
    曾於1980年起經參加人授權使用「NTK」商標，嗣於1995年
    終止授權契約，有參加人於異議時所提之商標授權契約書與
    終止授權契約之信函影本在卷可憑。因此，上訴人早已知悉
    據爭之「NTK」商標，其顯係以據爭商標圖樣之外文「NTK」
    單純附加「PIA」而已，自易使商品購買人與據爭商標產生
    同一產製主體或系列商標之聯想，於其異時異地隔離觀察，
    有使具有普通知識經驗之購買人施以普通所用之注意，產生
    混同誤認之虞。原判決對於兩造商標構成近似之理由已詳述
    如上，並無上訴人所稱判決不備理由之情形。又原判決係綜
    合判斷兩造商標圖樣外觀上近似程度，及上訴人早已知悉據
    爭之「NTK」商標，其顯然以據爭商標圖樣之外文「NTK」單
    純附加「PIA」而已，而認定兩造商標構成近似，並非僅以
    上訴人早已知悉據爭之「NTK」商標為由，即認定兩造商標
    構成近似，上訴人主張顯有誤解。(三)、參加人曾於西元1980
    年至1995年間授權上訴人使用據以異議之註冊第131111號「
    NTK」商標，在十五年的授權期間內，曾向上訴人購買「NTK
    」商標商品的消費者，已充分認識「NTK」為獨立的商標字
    樣，且上訴人於臺北高等行政法院另案93年度訴字第273號
    商標異議事件中，在言詞辯論意旨狀中自承：「系爭『PIAN
    TK』商標係代表『世界性的NTK』，據以表彰上訴人在其他
    各國所建立的綿密『NTK』商品行銷網」，其顯然有意將系
    爭商標之訴求重心置於「NTK」，而使消費者認識其為「NTK
    」商標之系列商標。是無論與上訴人交易的商品購買人或上
    訴人主觀上之認知，「NTK」原為獨立的商標字樣，上訴人
    僅單純將「PIA」附加於「NTK」而已，除顯見其抄襲參加人
    「NTK」商標之意圖外，與上訴人交易的商品購買人極易誤
    認系爭商標為「NTK」商標的系列商標之一，而對兩造商標
    商品的產製主體產生混同誤認，兩造商標應屬構成近似之商
    標。原判決之認定並無違反論理法則或經驗法則。
四、原審斟酌全辯論意旨及調查證據之結果，以：系爭商標圖樣
    係由單純外文「PIANTK」所構成，與據爭之第131111號「
    NTK」商標相較，二者均有完全相同之「NTK」三英文字母，
    雖然系爭商標之外文字首尚有「PIA」三字母，但因其整體
    外文「PIANTK」並不具特定意義，且上訴人原曾於1980年起
    經參加人授權使用「NTK」商標，嗣於1995年終止授權契約
    ，有參加人於異議時所提之商標授權契約書與終止授權契約
    之信函影本在卷可憑。因此，上訴人早已知悉據爭之「NTK
    」商標，其顯係以據爭商標圖樣之外文「NTK」單純附加「
    PIA」而已，自易使商品購買人與據爭商標產生同一產製主
    體或系列商標之聯想，於異時異地隔離觀察，有使具有普通
    知識經驗之購買人施以普通所用之注意，產生混同誤認之虞
    ，應屬構成近似之商標。上訴人主張上述二商標英文字母字
    數多寡不同，且均為各具獨創性之無義字，二者之起首字母
    不同，從外觀上並無使商品購買人產生其係與據爭商標為同
    一系列商標之聯想，而致產生混淆誤認之虞，應非屬近似商
    標一節，核非可採。又系爭商標指定使用於橡膠、塑膠製油
    封、墊圈、墊片、襯墊、封環、護油圈等商品，與據爭商標
    指定使用於護油環、迫緊、產業用機器部品等商品，復屬同
    一或類似。又系爭商標與據爭商標指定使用之商品種類既同
    一或類似，即有系爭商標異議審定時商標法第37條第12款之
    適用，並毋庸再審究使用於同一或類似商品是否有致混淆誤
    認之虞，上訴人主張系爭商標指定之商品，雖與據爭商標所
    指定使用之護油環、迫緊、產業用機器部品等商品同一或類
    似，惟該類商品要屬專業性商品，從事該專業性商品製造之
    廠商數量並非甚多，購買該類商品之消費者亦多為專業人士
    ，其購買該項商品時自會施以較高之注意，消費者對二件商
    標應可清楚區別辨識，難有混淆誤認之可能云云，並不足作
    為有利上訴人判斷之論據。本件既應依前揭商標法第37條第
    12款為系爭商標之審定應予撤銷之處分，則系爭商標是否另
    違上述商標法第37條第7款、第14款之規定，因已不影響判
    斷結果，故不予論述，併此明。從而，被上訴人就系爭案
    商標審定應予撤銷之處分，於法並無不合。訴願決定予以維
    持，亦屬妥適。因而為上訴人敗訴之判決。
五、本院按商標圖樣相同或近似於他人同一商品或類似商品之註
    冊商標者，不得申請註冊，為系爭商標異議審定時商標法第
    37條第12款所明定。又商標圖樣之近似，以具有普通知識經
    驗之購買人，於購買時施以普通所用之注意，有無混同誤認
    之虞判斷之。且商標在外觀、觀念或讀音方面主要部分有一
    近似者，即為近似之商標。另判斷商標是否有混同誤認之虞
    ，應就其主要部分隔離觀察。所謂主要部分，指商標中具有
    識別不同商品之部分而言。本件上訴人於民國88年12月31日
    以「PIANTK」商標作為其註冊第932757號商標之聯合商標，
    指定使用於當時商標法施行細則第49條所定商品及服務分類
    表第17類之橡膠、塑膠製油封、墊圈、墊片、襯墊、封環、
    護油圈商品，向被上訴人申請註冊，經被上訴人審查准列為
    審定第936582號聯合商標，嗣參加人以該系爭商標有違審定
    時商標法第37條第7、12、13及14款之規定，對之提起異議
    ，經被上訴人審查為異議不成立之處分，參加人不服，向經
    濟部提起訴願，經濟部為撤銷原處分，由被上訴人另為適法
    之處分，經被上訴人重為審查，以92年8月8日（92）智商08
    40字第9280381470號發文之中台異字第920576號審定書為系
    爭聯合商標之審定應予撤銷之處分，上訴人不服，循序提起
    本件行政訴訟。查系爭商標圖樣係由單純外文「PIANTK」所
    構成，與據爭之第131111號「NTK」商標相較，二者均有完
    全相同之「NTK」英文字母，系爭商標在NTK前加「PIA」之
    字母與NTK組合後之「PIANTK」並不具特定意義，而上訴人
    自1980年至1995年間曾經參加人授權使用「NTK」商標，是
    上訴人顯係以系爭商標圖樣之外文「NTK」單純附加「PIA」
    而已，自易使商品購買人產生與據爭商標同一產製主體或系
    列商標之聯想，於異時異地隔離觀察，有使具有普通知識經
    驗之購買人施以普通所用之注意，產生混同誤認之虞，應屬
    構成近似之商標。次查系爭商標指定使用於橡膠、塑膠製油
    封、墊圈、墊片、襯墊、封環、護油圈等商品，與據爭商標
    指定使用於護油環、迫緊、產業用機器部品等商品，復屬同
    一或類似之商品，是系爭商標自有異議審定時商標法第37條
    第12款之適用，被上訴人為系爭商標應予撤銷之處分，訴願
    決定予以維持，均無不合，原審併予維持，並駁回上訴人在
    原審之訴，經核於法尚無違誤。上訴意旨略以：被上訴人作
    成本件審定處分時，依被上訴人作成審定處分時之商標法第
    90條規定，系爭商標必須同時違反參加人提出異議時商標法
    規定以及被上訴人作成本件審定處分當時之商標法規定，被
    上訴人始得撤銷系爭商標之註冊，原審僅適用系爭商標異議
    審定時商標法第37條第12款之規定，而就被上訴人作成本件
    審定處分時之商標法第90條規定暨同法第23條第13款所規定
    「有致相關消費者混淆誤認之虞者」之要件恝置不論，有判
    決不適用法規或適用不當之違法。又原審對於系爭商標與據
    爭商標究有何相同或近似之處未加以說明，亦未論述系爭商
    標為何易使商品購買人與據爭商標產生同一產製主體或系列
    商標之聯想進而產生混同誤認之虞，即認兩商標構成近似，
    其認定事實除違反論理法則與經驗法則外，亦有判決不備理
    由之違法云云。惟查92年5月28日修正公布之現行商標法第
    94條規定：「本法自公布日起6個月後施行」，是現行商標
    法應係自92年11月28日起施行，則原處分作成時，現行商標
    法既尚未施行，自無適用現行商標法第90條規定之餘地，而
    依原處分作成時商標法（即91年5月29日修正公布之商標法
    ）第77條之1第1款規定：「商標異議案件適用異議審定時之
    規定」，本件商標異議事件自依適用當時之商標法，原判決
    以系爭商標違反原處分作成時商標法第37條第12款規定，而
    維持原處分及訴願決定，自無判決不適用法規或適用不當之
    違法。次查原判決依系爭商標與據爭商標圖樣之剖析及上訴
    人曾被授權使用「NTK」商標之關係，認兩商標屬近似之商
    標，並於判決中詳述其認定之理由，經核原審所為採證認事
    之職權行使，既未違背論理法則與經驗法則，更無判決不備
    理由之違法，上訴意旨僅就原審採證認事之職權行使，指摘
    其為不當，自無可採，其據以聲明廢棄原判決，非有理由，
    應予駁回。
據上論結，本件上訴為無理由，爰依行政訴訟法第255條第1項、
第98條第3項前段，判決如主文。
中　　華　　民　　國　　96　　年　　1　　 月　　18　　日
                  第四庭審判長法  官　劉　鑫　楨
                              法  官  陳　秀　美
                              法  官　梁　松　雄
                              法  官　劉　介　中
                              法  官　戴　見　草
以  上  正  本  證  明  與  原  本  無  異
中　　華　　民　　國　　96　　年　　1　　 月　　19　　日
　　　　　　　　　　　　　　　書記官　郭　育　玎
